臺灣高等法院高雄分院刑事判決　　　　94年度交上易字第22號
上　訴　人　臺灣屏東地方法院檢察署檢察官
上　訴　人
即　被　告　乙○○
選任辯護人　沈志純　律師
被　　　告　甲○○
選任辯護人　鍾治漢　律師
上列上訴人因被告等過失致死案件，不服臺灣屏東地方法院93年
度交訴字第104 號中華民國94年1 月31日第一審判決（起訴案號
：臺灣屏東地方法院檢察署93年度偵字第4334號），提起上訴，
本院判決如下：
    主  文
上訴駁回。
    事  實
一、乙○○考領有職業大貨車駕駛執照，於民國92年10月19日22
    時10分許，駕駛車牌號碼4107-GN 自小客車，沿屏東縣萬丹
    鄉○○村○○路由西往東方向行駛，行經屏東縣萬丹鄉○○
    村○○路濫庄高幹8 號電桿前時，本應注意汽車於鄉道行駛
    時，行車速度不得超過60公里，且該處當時正由榮振營造有
    限公司向內政部營建署承包瀝青混凝土之刨除及鋪設工程，
    並轉包予京懋營造工程股份有限公司（下稱京懋公司）施作
    中，係道路修理路段，汽車行經道路修理路段，應減速慢行
    ，作隨時停車之準備，並應注意車前狀況，隨時採取必要之
    安全措施，以確保行車安全，而依其知識、能力及當時係天
    候晴朗、夜間雖有照明但仍昏暗、道路為直路、路面柏油惟
    已刨除、乾燥且施工中、視距良好之情形，並無不能注意之
    情事，其竟疏未注意減速慢行，貿然以時速70公里之高速行
    駛，且未注意車前狀況，隨時採取必要之安全措施；適有甲
    ○○於酒後騎乘車牌號碼WNK-138 號輕機車（酒醉駕車部分
    業經原審法院判處拘役59日確定）後載洪仙忠，行經該道路
    修理路段時，因京懋公司已將該段道路長約30.6公尺、寬約
    3.5 公尺路面之瀝青刨除深約5 公分，準備翌日鋪設柏油，
    惟於當日下午4 時30分許收工後，疏未放置警告標誌及於夜
    間安裝警示燈，致甲○○不慎於該處失控滑倒，甲○○及洪
    仙忠因而倒地，甲○○先行爬起並將機車扶正，再找回掉落
    地上之安全帽戴上後，再扶起洪仙忠，甲○○嗣後坐於機車
    前座，準備等洪仙忠跨坐至機車後座之時，姚正輝所駕駛之
    上開自小客車正在同一方向由後駛至該處，乙○○見狀已閃
    避不及，因而自後撞擊甲○○及站立於機車旁準備跨坐到機
    車上之洪仙忠，造成甲○○受有右足壓碎傷併第1 至第3 趾
    創傷性之傷害（此部分傷害未據告訴），而洪仙忠遭撞擊後
    彈至對向車道而受有頭部外傷併顱內出血、全身多根肋骨骨
    折、多處擦傷、撕裂傷等傷害，洪仙忠經送經醫急救後仍於
    同日22時30分許，因頭部外傷併顱內出血傷重不治死亡。車
    禍發生後，屏東縣警察局屏東分局萬丹分駐所警員劉志純據
    報到場處理，在警員尚不知何人為肇事者前，乙○○主動表
    示其為肇事之人並自首犯行，接受裁判。
二、案經屏東縣警察局屏東分局報請臺灣屏東地方法院檢察署檢
    察官偵查起訴。
　　理　由
甲、程序方面：本件證人洪春明於偵查中、證人尤居祥於警詢及
    偵查、證人張桂香於偵查中、證人甲○○於偵查中之陳述，
    均係審判外之陳述，其性質雖屬傳聞證據，惟其等所為之上
    開警詢筆錄、偵查筆錄內容，業經本院審理時予以提示並告
    以要旨，且各經檢察官、辯護人及被告等人表示意見，當事
    人及辯護人已知上述筆錄乃傳聞證據，均未於言詞辯論終結
    前對該等筆錄內容異議，依刑事訴訟法第159 條之5 第1 、
    2 項規定，其等於警詢、偵查中之證言已擬制同意其有證據
    能力，本院審酌上開筆錄作成時，較無人情施壓或干擾，亦
    無不當取供之情形，認為以之作為本案之證據亦屬適當，是
    其等於警詢、偵查之證言自具有證據能力。
乙、有罪部分：
一、訊據上訴人即被告乙○○坦承上揭過失致人於死之事實，惟
    辯稱：被害人洪仙忠跌倒後未立即起身離開馬路，也有過失
    云云。經查：
  (一)上揭事實，除據被告乙○○自白不諱外，並經證人即被害人
    洪仙忠之父洪春明於偵查中、證人即京懋公司工地主任尤居
    祥於警詢及偵查、目擊證人即路人張桂香於偵查及原審證述
    綦詳，復有道路交通事故現場圖1 紙、道路交通事故調查報
    告表2 紙、國軍高雄總醫院屏東分院附設民眾診療服務處診
    斷證明書1 紙、道路工程合約書1 份、現場及車損照片39張
    附卷可憑。而被害人洪仙忠因本件車禍受有頭部外傷併顱內
    出血死亡等情，亦經臺灣屏東地方法院檢察署檢察官督同法
    醫師相驗屬實，製有勘驗筆錄、相驗屍體證明書、鑑定驗斷
    書各1 份在卷可稽，被害人洪仙忠確因本件車禍事故死亡，
    已無疑義。
  (二)按行車速度，依速限標誌或標線之規定；又行經道路修理路
    段，應減速慢行，作隨時停車之準備；汽車行駛時，駕駛人
    應注意車前狀況，並隨時採取必要之安全措施，道路交通安
    全規則第93條第1 項第3 款、第94條第3 項分別定有明文。
    本件肇事路段限速為60公里且肇事前該路段正進行路面之瀝
    青刨除工程，此有道路交通事故調查報告表及現場照片在卷
    可證，被告乙○○於偵查中及原審審理時，均自承當時車速
    為70公里等語，被告顯然未減速慢行，反而有超速行駛之情
    形，而該路段既係施工路段，易生危險，來往車輛更應提高
    警覺並隨時採取必要之安全措施（如放慢車速、預踩煞車等
    ），被告乙○○在筆直道路行駛，竟未發現前方被告甲○○
    人、車及被害人洪仙忠，足見其並未注車前狀況，且參以道
    路交通事故現場圖所示，被告乙○○所駕自小客車左前輪胎
    破裂拖痕56.4公尺、右煞車痕51.6公尺等情研判，堪認被告
    乙○○並未減速慢行，故其顯未遵守上述交通安全規則，而
    違反客觀上之注意義務甚明。又依道路交通事故調查表所載
    ，肇事當時係天候晴朗、夜間雖有照明但仍昏暗、道路為直
    路、路面柏油惟已刨除、乾燥且施工中、視距良好，而被告
    乙○○係考領有駕駛執照之人，且經常行經該處，為其所自
    承，被告對該處為道路修理路段應已知悉，是其主觀上並無
    不能注意之情事，其竟疏未注意及此以致肇事，造成被害人
    洪仙忠死亡，被告顯有應注意能注意而不注意之過失責任至
    明。本件經送臺灣省高屏澎區車輛行車事故鑑定委員會及臺
    灣省車輛行車事故覆議鑑定委員會鑑定結果亦同此認定，有
    臺灣省高屏澎區車輛行車事故鑑定委員會鑑定意見書及臺灣
    省車輛行車事故覆議鑑定委員會覆議意見書各1 份可憑。被
    告乙○○駕車確有過失，又被害人洪仙忠係因本件車禍不治
    死亡，是被告乙○○之過失駕駛行為與被害人洪仙忠之死亡
    間，具有相當因果關係，已甚明灼。
  (三)被告乙○○另以前揭情詞置辯，證人即同案被告甲○○於偵
    查中雖曾陳稱：跌倒後到被乙○○撞擊約有10多分鐘，因為
    我在現場找安全帽，又與洪仙忠聊天云云，惟被告甲○○嗣
    於原審改稱：我跌倒後到被車子撞到，僅歷時約3 、4 分鐘
    ，我把洪仙忠拉起來時，有問洪仙忠有沒有怎樣，不是跟洪
    仙忠聊天，我被撞到後還有去醫院治療、做筆錄等等，以致
    於對時間的經過有所誤認等語，被告甲○○所述已非一致，
    衡諸常情，被告甲○○於自行跌倒後，隨後又遭被告乙○○
    撞擊，事出突然，其心中必然驚恐慌張，於此意外事故發生
    之際，難期被告甲○○對於時間經過之判斷精準明確，因此
    ，其於偵查中自稱跌倒後至遭被告乙○○撞到時止約歷時10
    餘分鐘云云，尚非無疑，仍須查證。
  (四)證人張桂香於偵查及原審均證稱：車禍發生當時，我與被告
    甲○○是同一方向，當我從後面騎至時，被告甲○○他們就
    已經倒在瀝青刨除的地方，我看到被告甲○○站起來，另一
    個倒在那邊，被告甲○○要把他扶起來，我問要不要幫忙，
    被告甲○○說不用並且說可以自己拉起來，有無拉起來我沒
    有看到，我就騎走到廟那裏了，剛啟動就聽到碰一聲，我就
    轉頭回去看，看到1 個人飛起來，我跑過去看，看到被告甲
    ○○腳都是血，我所騎的是排氣量為135cc 的機車，我一發
    動機車，一瞬間就聽到撞擊聲等語，另證人即警員劉志純於
    原審證述：證人張桂香從肇事地點到廟約5 、60公尺的距離
    等語明確，依其2 人之證詞勾稽互核，再佐以被告甲○○於
    原審自承約花1 分鐘找安全帽等語以觀，堪認被告甲○○摔
    倒後站起來至遭被告乙○○撞擊之時間極為短暫，被告甲○
    ○於原審所稱：我跌倒後到被車子撞到，僅歷時約3 、4 分
    鐘等語，應屬合乎情理，堪予採信。參以當時被告甲○○與
    被害人洪仙忠2 人係於夜間跌落在施工道路上，按諸一般經
    驗法則，任何人遇此情形均會迅速起身離開，以避免遭後面
    來車撞擊致生危險，豈會躺在地上聊天約10分鐘之久而任令
    己身陷於險境之中，故被告甲○○於偵查中陳稱：我跌倒後
    至遭乙○○撞擊約有10多分鐘，因為機車跌倒之後，我在現
    場與被害人洪仙忠聊天云云，顯與常情相違，尚難採憑。而
    由上開證人張桂香於偵查及原審中之證詞觀之，亦難證明被
    害人洪仙忠有任意長時間停留於道路中之情事，又被害人洪
    仙忠自跌倒後至遭被告乙○○撞擊之時間既然極為短暫，僅
    3 、4 分鐘而已，且被害人洪仙忠跌倒後起身、回應被告甲
    ○○之關心問話等行為所花費之時間，核非屬不必要之延誤
    ，尚難認被害人洪仙忠有罔顧交通安全及任意停留路中之過
    失情事，被害人洪仙忠就本件車禍之發生，無任何過失責任
    可言。被告乙○○前揭辯詞，尚非可採。
  (五)綜上所述，被告乙○○所辯，不足採信。本件事證明確，被
    告乙○○犯行洵堪認定。
二、核被告乙○○所為，係犯刑法第276 條第1 項之過失致死罪
    。被告乙○○於肇事後未被有偵查權之公務員或機關發覺其
    為犯罪嫌疑人之前，即向前往處理之警員承認肇事並接受裁
    判等情，業據其供承明確，核與證人即警員劉志純於原審證
    述之情節相符，被告乙○○之行為已合於自首之要件，應依
    刑法第62條前段規定減輕刑責。
三、被告乙○○犯罪事證明確，原判決依據刑法276 條第1 項、
    第62條前段、罰金罰鍰提高標準條例第1 條前段規定，並審
    酌被告乙○○無犯罪前科之素行、過失之程度、造成被害人
    洪仙忠死亡之結果、犯後雖坦承犯行，惟尚未與被害人家屬
    達成民事和解等一切情狀，量處有期徒刑7 月。經核原判決
    此部分認事用法，尚無不合，量刑亦稱妥適，檢察官上訴意
    旨指摘原判決此部分量刑過輕，被告乙○○上訴意旨指摘原
    判決此部分量刑過重，均無理由，應予駁回。
乙、無罪部分
一、公訴意旨另以：被告甲○○於92年10月19日22時許，途經屏
    東縣萬丹鄉○○村○○路濫庄高幹8 號電桿前之西向東車道
    時，因京懋公司已將該段道路長約30.6公尺、寬約3.5 公尺
    路面之瀝青刨除深約5 公分，準備翌日鋪設柏油，惟於當日
    下午4 時30分許收工後，疏未放置警告標誌及於夜間安裝警
    示燈，致被告甲○○不慎於該處失控滑倒，被告甲○○及被
    害人洪仙忠因而倒地受傷，惟均無大礙，被告甲○○於機車
    倒地後，既無大礙，原應注意汽車發生故障不能行駛，應即
    ，均應豎立車輛故障標誌，而依當時情形，被告甲○○、被
    害人洪仙忠均無嚴重傷勢，且當時無車流，亦無不能移置車
    輛及豎立故障標誌之情事，被告甲○○竟疏未注意將機車移
    置路旁並豎立故障標誌，而仍在車道中間尋找安全帽並與被
    害人洪仙忠聊天，迨被告甲○○、被害人洪仙忠跌倒約10分
    鐘後，被告甲○○始在車道中間將機車扶正，坐於前座，準
    備等被害人洪仙忠跨坐到機車後座離去，適有被告乙○○駕
    駛上開自小客車以時速70公里之速度超速行駛，由於雙方有
    上述疏失，以致肇事並造成被害人洪仙忠死亡，因認被告甲
    ○○涉犯刑法第276 條第1 項之過失致死罪嫌云云。
二、公訴人認被告甲○○涉有前開罪嫌，係以：(一)被告甲○○於
    偵查中所為：跌倒後約10多分鐘，才遭被告乙○○撞到，另
    證人張桂香於相驗時之證述：我住附近，行經那裡時，看見
    有2 人跌倒，我就過去，結果他們說不要緊，我就起來繼續
    騎等語，而認定被告甲○○跌倒後並無大礙，然未立即移置
    機車，而停留在現場。(二)依道路交通事故現場圖及現場照片
    所示，被告乙○○之汽車係左前車頭與機車發生擦撞，左前
    方擋風玻璃破碎，而被告乙○○之汽車肇事後，係往左偏移
    至對向車道等情，認定發生碰撞當時，被告甲○○之機車係
    在西向東車道靠左邊中心線處，並未將機車移置路旁。(三)臺
    灣省車輛行車事故覆議鑑定委員會府覆議字第9310439 號覆
    議意見認被告甲○○為肇事次因等情，為其主要論述。
三、按犯罪事實應依證據認定之，無證據不得認定犯罪事實；又
    不能證明被告犯罪者，應諭知無罪之判決，刑事訴訟法第
    154 條第2 項、第301 條第1 項分別定有明文。次按事實之
    認定，應憑證據，如未能發現相當證據，或證據不足以證明
    ，自不能以推測或擬制之方法，以為裁判之基礎；又認定犯
    罪事實所憑之證據，雖不以直接證據為限，間接證據亦包括
    在內，然而無論直接或間接證據，其為訴訟上之證明，須於
    通常一般之人不致有所懷疑，而得確信其為真實之程度者，
    始得據為有罪之認定；再認定不利於被告之事實，須依積極
    證據，苟積極證據不足為不利於被告事實之認定時，即應為
    有利於被告之認定，更不必有何有利之證據，最高法院著有
    40年台上字第86號判例、76年台上字第4986號判例及30年上
    字第816 號判例可資參照。
四、訊據被告甲○○堅決否認有何過失致死犯行，辯稱：我跌倒
    後到被車子撞到，僅歷時約3 、4 分鐘，我在偵查中說跌倒
    後聊天約10分鐘左右，是指我把洪仙忠拉起來時，有問被害
    人洪仙忠有沒有怎樣，又因撞到後還有去醫院治療、做筆錄
    等等，以致對時間之經過有所誤認等語。經查：
  (一)按任何人不得利用道路放置拖車、貨車或動力機械，且未經
    警察機關許可，不得在道路舉行賽會、擺設筵席拍攝影片、
    演戲、運動或其他類似行為，分別為道路交通安全規則第
    140 條及第142 條所明定。核其立法目的係為保持交通流暢
    並避免形成道路障，以確保來往車輛之行車安全。是被告甲
    ○○騎乘機車跌倒後，如未依上開規定，儘速起身將人、車
    移離，仍在道路中間逗留，將會形成道路障礙，影響來往車
    輛行車安全，自有違上開交通安全規則，而有過失。惟被告
    甲○○自跌倒後至遭被告乙○○撞擊之時間極為短暫，並不
    逾3 、4 分鐘，且被告甲○○所為扶起被害人洪仙忠、尋找
    安全帽及關心被害人洪仙忠之言語之時間花費，核非屬不必
    要之延誤，業經本院認定如前，準此，尚難認被告甲○○有
    罔顧交通安全及任令人車停留路中之過失情事可言。
  (二)次按刑法上之過失，其過失行為與結果間，在客觀上有相當
    因果關係始得成立。所謂相當因果關係，係指依經驗法則，
    綜合行為當時所存在之一切事實，為客觀之事後審查，認為
    在一般情形下，有此環境、有此行為之同一條件，均可發生
    同一之結果者，則該條件即為發生結果之相當條件，行為與
    結果即有相當之因果關係。反之，若在一般情形下，有此同
    一條件存在，而依客觀之審查，認為不必皆發生此結果者，
    則該條件與結果不相當，不過為偶然之事實而已，其行為與
    結果間即無相當因果關係，最高法院76年台上192 號判例可
    資參照。被告甲○○於原審固供稱：我與被害人洪仙忠均已
    坐上機車始遭被告乙○○自後撞上云云，惟本件事故發生當
    時，被告甲○○係坐在機車上，而被害人洪仙忠剛準備要跨
    坐到機車上時，被告乙○○的車子就撞過來了等情，迭據被
    告甲○○於警詢及偵查中供述甚詳，且被告乙○○亦供稱：
    當時看到1 個人坐在機車上，1 個人站在機車旁邊等語，另
    參以吾人坐在機車後座時，通常均會以單手或雙手抱住駕駛
    人或其它可支撐物，以求穩定安全，是時，如自後遭撞擊當
    不致整個人彈飛出去，而本件被害人洪仙忠遭被告乙○○撞
    擊時，係整個人飛出去之情，已據證人張桂香於原審審理時
    證述明確，足認被害人洪仙忠遭撞擊時應尚未坐於機車後座
    ，被告甲○○於原審所供，與事實不符，不足採信，故車禍
    前被害人洪仙忠應係站立於機車旁遭撞及，已無疑義。本件
    車禍發生時，被害人洪仙忠既係站立於機車旁邊，則被害人
    洪仙忠既未坐上被告甲○○之機車，被害人洪仙忠之行動自
    由乃取決於自己之自由意志，尚非受制於被告甲○○，因此
    ，被害人洪仙忠跌倒後本可起身自行離去，以避免危險發生
    。是被告甲○○於跌倒後縱有人、車逗留於道路中間情事，
    然依社會通念，被告甲○○有無逗留道路中與被害人洪仙忠
    遭同向被告乙○○之車輛撞擊致死間，尚難認有何相當因果
    關係存在。
  (三)又汽車發生故障不能行駛，應即設法移置於無礙交通之處，
    該故障車輛在未移置前或移置後均應豎立車輛故障標誌，固
    為道路交通安全規則第112 條第1 項第12款所明定。惟查被
    告甲○○騎乘機車跌倒後，該機車並未損壞、故障之情，為
    兩造所不爭執之事實，是公訴人援引上開交通規則認被告應
    將機車移置路邊或設立故障標誌等語，容有誤會。另臺灣省
    車輛行車事故覆議鑑定委員會府覆議字第9310439 號覆議意
    見固認被告甲○○肇事後未即時移置影響行車安全為肇事次
    因。惟該鑑定係依被告甲○○於偵查中所為：跌倒之後到遭
    被告乙○○撞到約有10多分鐘，因為機車跌倒之後，我在現
    場找安全帽，又與被害人洪仙忠聊天之陳述為依據，而上開
    陳述與事實不符，已如前述，是該鑑定所憑藉之基礎即有錯
    誤，則依錯誤基礎所產生之鑑定結論，自失其正確性，而不
    可採信。
  (四)綜上所述，被告甲○○前開所辯，應屬可採，從而公訴人所
    持之前開論據，均無法採為認定被告甲○○犯罪之證據；此
    外，復查無其他積極證據足資證明被告甲○○有何過失致死
    之犯行，自屬不能證明被告甲○○犯罪。
五、原審因而以不能證明被告甲○○犯過失致死罪，而為被告甲
    ○○無罪之諭知，核無違誤。檢察官猶執前詞，指摘原判決
    諭知被告甲○○無罪不當，為無理由，應予駁回。
據上論結，應依刑事訴訟法第368 條，判決如主文。
本案經檢察官陳國全到庭執行職務。
中　　華　　民　　國　　94　　年　　4 　　月　　28　　日
                  刑事第六庭    審判長法  官  王憲義
                                      法  官  張盛喜
                                      法  官  范惠瑩
以上正本證明與原本無異。
不得上訴
中　　華　　民　　國　　94　　年　　4 　　月　　28　　日
                                      書記官  魏文常
附錄本判決論罪之法條：
刑法276 條第1 項
因過失致人於死者，處2 年以下有期徒刑、拘役或2,000 元以下
罰金。
